【裁判字號】    97,訴,169
【裁判日期】    980814
【裁判案由】    給付工程款
【裁判全文】
臺灣宜蘭地方法院民事判決               97年度訴字第169號
原      告  戊○○
訴訟代理人  郭美春律師
複  代理人  己○○
被      告  甲○○
訴訟代理人  余鑑昌律師
上列當事人間給付工程款等事件，本院於民國98年7月29日言詞
辯論終結，判決如下：
    主  文
被告應給付原告新台幣柒拾萬捌仟壹佰柒拾玖元，及自民國九十
七年六月二十二日起至清償日止，按週年利率百分之五計算之利
息。
原告其餘之訴駁回。
訴訟費用由被告負擔三分之二即新台幣玖仟玖佰玖拾元，餘由
原告負擔。
本判決第一項於原告以新台幣貳拾萬陸仟元為被告供擔保後，
得假執行；但被告如以新台幣柒拾萬捌仟壹佰柒拾玖元為原告預
供擔保，得免為假執行。
原告其餘假執行之聲請駁回。
    事  實  及  理  由
甲、程序方面：
    按訴狀送達後，原告不得將原訴變更或追加他訴。但請求之
    基礎事實同一者、擴張應受判決事項之聲明者，不在此限，
    民事訴訟法第255條第1項第1款、第3款分別定有明文。本件
    原告原聲明請求判決被告應給付原告新台幣（下同）928,12
    7元及自起訴狀繕本送達翌日起至清償日止，按週年利率5%
    計算之利息，嗣於98年2月24日具狀擴張聲明為請求判決被
    告應給付原告968,127元及自起訴狀繕本送達翌日起至清償
    日止，按週年利率5%計算之利息。原告上開聲明請求金額係
    基於承攬工程報酬及代墊相關費用，屬同一基礎事實所發生
    之請求，核與前揭規定並無不符，應予准許。
乙、實體方面：
一、原告起訴主張：
(一)、緣兩造於95年4月8日簽訂工程承攬合約書，由原告承攬宜蘭
    市○○路○段79號之新建工程（原證1）。原告於簽約後，隨
    即進行界址丈量之工作，豈知於丈量工作進行中，宜蘭縣政
    府隨及已公文通知原告之上游廠商日昌營造公司，指稱於96
    年4月18日（應為95年4月18日）鄰損之人已提出陳情，縣府
    並定同年4月24日現場辦理會勘（原證2）。經其查詢後方知
    系爭房屋於拆除之時以造成鄰損，並於95年3月9日已完成「
    現況鑑定報告書」（原證3），被告於95年4月8日簽約時故
    意隱瞞鄰損事件，實有違誠信。又被告自行拆屋所造成之上
    開鄰損事件，與鄰人達成回復原狀之協議（原證4），要求
    原告替其施作，原告慮及未處理被告造成之鄰損問題，本體
    工程無法順利繼續進行，故與之達成口頭協議，由原告為被
    告之鄰人進行修復工程，該修復工程於95年8月即完工，工
    程款計179,948元（原證5），被告有給付之義務，迭經催討
    被告均以本體工程尚在進行為由，藉故拒絕給付。
(二)、嗣本體工程開工後，各階段工程陸續完工，惟被告不僅頻頻
    變更設計，且不願按期給付各期工程款，一再拖延，直至96
    年7月18日使用執照業已核發（原證6），依「工程承攬合約
    書」付款明細第6點約定：「使用執照取得給付新台幣100萬
    元整」（原證1），被告本應依約給付，惟被告竟拒絕給付
    。復因被告本打算透過二次施工加蓋四樓，然於取得使用執
    照後擔心鄰人檢舉違建報拆，故決定不加蓋四樓，然既不加
    蓋四樓，陸續工程應如何處理收尾，實有重新協議之必要，
    兩造於是就工程承攬合約書已完成之工程先進行結算，至此
    ，被告因系爭工程已給付原告之明細為：95年4月10日簽約
    金10萬元、95年5月24日付預支款20萬元、95年6月23日第一
    期款180萬元、95年7月18日一樓地板工程款139萬元、95年8
    月16日二樓地板工程款139萬元、95年9月11日三樓地工程款
    50萬元、96年8月24日工程款95萬1千2百元、96年8月27日追
    加工程款14萬7千8百元、96 年11月13日二期追加工程款50
    萬元、96年12月4日追加工程款30萬元。同時就被告不加蓋
    四樓而欲增加之新工程，於96年8月24日重新簽訂協議書（
    原證7），就該協議書部分追加給付工程款為：追加已付工
    程款第2項38,859元（協議書中第3條第3項三樓頂地板底層
    防漏彈性水泥，被告補貼38,859元）、追加已付工程款第項
    147,800元（協議書中第條樓梯加寬乙式50,000元、浴室門
    20,000元、浴室窗10,000元、浴室冷水熱水管3,400元、外
    牆壁磚二、三樓60,000元、一樓浴室門浴池邊乙式4,400元
    ，6項共追加147,800元）、追加已付工程款第4項8,000元（
    廚房隔間後牆面磚加寬4吋，被告補貼8,000 元）、追加已
    付工程款第5項304,320元（頂樓樓梯房追加款）。
(三)、本件原告得向被告請求之工程款尚有：
１、簽約前鄰損修復費用179,948元：
(1)、兩造於民國95年4月8日簽約時，原告對於被告雇工拆屋所造
    成之鄰損事實毫不知情，兩造並未將簽約前之鄰損約定於系
    爭契約第8條，故簽約前鄰損之責自應由被告負擔，此修復
    工程款為179,948元，惟被告始終未為給付。簽約時，原告
    不知被告有拆屋鄰損之事實，更遑論將此部分鄰損約訂於契
    約中，系爭契約第8條第2項第3款對於鄰損責任之約定僅屬
    預備性之條款，復探究當事人真意，應解釋為「工程進行中
    所生之鄰損始由原告負擔」，而簽約前之拆屋鄰損應由被告
    負擔，始屬合理。查95年3月9被告會同鑑定人員至現場進行
    鑑定，原告為把握該工程承攬機會，遂至現場隨意觀看，但
    僅在外圍看到拆除後凹凸不平、斑駁的共同牆壁面，未至鄰
    房內部，自無可能看到或知悉鑑定標的損壞情形，此證受鄰
    損之人於95年4月16日之申請書明述「…前因動工拆除舊屋
    過程中，已造成鄰房隔間牆出現多處長達百公分以上龜裂痕
    跡；…」（參原證2第2頁），顯當時肉眼可見之鄰房損害係
    存在房屋內部隔間牆而非外部，原告無從得知；且據會勘記
    錄記載除拍照外，並應對鑑定標的物進行水準高程及建物傾
    斜量測（參原證11），可證鄰損鑑定屬極度專業事項，焉有
    可能在現場觀看即得知有無鄰損情形，被告主張鑑定時原告
    曾至現場而推論知悉鄰損事件，實屬荒謬。次查，簽約當時
    原告不知已有鄰損情形發生，因此兩造未將簽約前拆屋鄰損
    明訂於系爭契約中，蓋拆屋鄰損非原告之責，且修復損害必
    然增加額外成本，倘原告於簽約時已知有此部份鄰損，衡諸
    常理，定會要求被告負責，並於簽約時特別約定，甚或將修
    復鄰損所需耗費之額外工程時間自新建工程約定之期間內扣
    除，否則損失額難以估計，恐後續承接工程無法進行，甚或
    造成工程遲延等問題，原告焉肯未賺取分毫前卻毫無實益地
    自付一切責任與損失，其理至明；縱當時未知損害修補額度
    為何，如係原告知情至少應將預估之費用計入，當無可能在
    契約中未明定。再者，倘兩造果依被告主張系爭契約第8條
    包括簽約前之鄰損在內，依約原告理應負責，則被告對原告
    即無此鄰損債務，惟被告已自承此修復款項，並於事後主張
    「抵銷」等語，可證被告亦認有此簽約前鄰損修復債務，該
    修復金額並非子虛烏有，此債權債務確實存在於兩造之間，
    僅係有可抵銷而已。故以被告「抵銷」之主張，可證被告所
    云兩造約定於系爭契約第8條應由原告自行負責即非實情。
    復綜觀契約之文意與當事人真意，系爭契約第8條「合約附
    件」第2項「備項」第（3）款中鄰損責任之約定係針對將來
    未必發生但可能發生之事項作預備性約定之「備項」條款，
    其約定自僅針對契約簽訂後因原告施作工程所造成之鄰損責
    任歸屬問題，核與規範簽約前已造成之鄰損有間，此觀系爭
    契約第8條「合約附件」第2項「備項」第（1）款「施工中
    如人員意外事故由工程承攬人員負責」亦屬預備性之約定即
    明。末者，被告僱工拆屋所造成之鄰損，並與鄰人達成回復
    原狀之協議（參原證4），故要求原告替伊修復，原告為使
    「新建工程」能順利繼續進行，遂答應被告之請求針對簽約
    前之鄰損進行修復工程，兩造達成口頭協議，修復費用由被
    告負擔，此乃簽約後工程之追加。原告於95年8月將鄰損修
    復後，即向被告請款179,948元（參原證5），被告本應給付
    ，然迭經催討與數次協商，兩造於9月間曾在辛○○建築師
    事務所由辛○○建築師協商，惟被告均以「新建工程」尚在
    進行為由，藉故拒絕給付。從而，被告以97年7月24日言詞
    辯論筆錄中證人乙○○證詞與原告答稱，證明系爭契約第8
    條第2項第3款鄰損由被告負責云云【參被告97年8月13日爭
    點整理狀第7頁第3行】，此乃故意混淆時間點強詞奪理之說
    ，查該次拆屋鄰損發生於簽約前（被告對此並不否認），而
    系爭原契約簽立於95年4月8日，但乙○○證詞與被告答稱均
    指96年8月24日協議書，兩者相隔1年有餘，焉能混為一談；
    且更可反證倘95年4月8日原契約已明白規範簽約前拆屋鄰損
    責任，又何需在事隔1年後於96年8月24日簽立協議書再提拆
    屋鄰損修復費用，可知系爭契約第8條第2項第3款所指之鄰
    損絕無含括簽約前發生之拆屋鄰損自明。
(2)、共同壁厚度並未由1公分減為0.5公分而減少工程成本，且被
    告一開始主張「共同壁」縮減，復更改主張「結構壁」縮減
    ，再者，被告主張鄰損已明定於契約中由原告負責，復更改
    主張抵銷，其說辭反覆前後不一，復未舉證實說，俱為被告
    臨訟隨意杜撰之詞，洵與事實不符，是被告主張以此部分與
    鄰損修復費用相互抵銷，實無理由。查，共同壁未曾由1公
    分減為0.5公分，此係被告杜撰之詞，故未舉證以實其說，
    被告所云不合理之處如下：其一既為共同壁本係存在不需原
    告另行興建，何來由1公分減為0.5公分並減少工程款之說；
    其二鄰損之受害人林葉施碧於95年4月16日之申請書明述「
    …現地主又因拆除共有壁，僱工敲擊打除後，造成外壁壁面
    千瘡百孔，近日下雨時，屋內出現滲水現象…」等語（參原
    證2第2頁），其既因共同壁在拆除時已造成屋內滲水而提出
    檢舉，焉有同意共同壁減少厚度之理；其三又被告或將結構
    壁與共同壁混為一說，惟原告興建為房屋本體之「結構牆壁
    」依建築技術法規不能隨意改變厚度，否則將影響整體結構
    ，此需由工程技術師簽認焉能任意減少厚度，被告說辭實屬
    無稽。綜上，既無縮減牆壁厚度之事實，何來節樽工程成本
    之理，又如何有所謂與修復金額相抵之事，被告主張不足採
    信。次查，被告所言前後矛盾，先主張系爭契約已約定簽約
    前拆屋鄰損由被告負擔，後卻又主張抵銷，如95年4月8日契
    約第8條第2項第3款已約定簽約前拆屋鄰損由原告負擔，則
    此修復費用即非追加工程，自不會於兩造間產生新債權債務
    關係，何來抵銷之由？顯係矛盾，然由此可證被告承認有此
    修補費用之債務（亦可證非95年4月8日契約約定內容），僅
    主張抵銷而已。惟原告已否認有縮減牆壁厚度之事，亦無節
    省之工程費用，自無抵銷之由，上開事實應由被告負舉證責
    任而非信口開河。此外，被告傳訊之證人乙○○於鈞院97年
    7月24日言詞辯論筆錄中之證詞顯係偏袒被告，證人前稱根
    本不知協議詳細內容為何，即對協議內容、金額、有無鄰損
    等情皆以「不知道」、「不曉得」回答，但就被告訴訟代理
    人詢問協議書總工程款是否包括一切費用時卻又回答肯定；
    甚至對兩造因鄰損所產生之179,948元費用由原告劃線乙事
    記憶清楚，卻於原告稱劃掉當時曾言及「但有前提就是協議
    要完成，要按協議給付工程款，才不請求該筆款項…」，證
    人卻又回答「當時原告是否有這樣說，我沒有聽到」云云，
    顯其證詞僅對被告有利部分記憶清楚，伊表示原告對該筆金
    額有免除之意，實不足採。
２、被告要求就一樓浴廁衛浴設備之磁磚拆除後再更換新磁磚，
    其金額為17,000元：協議書第二條第5.項規定『一樓原浴廁
    衛浴設備改至新浴廁裝設（含浴廁門、鋁窗、水電）磁磚以
    原來樣式裝設之，加設通風口，浴缸改設於二樓公共浴廁內
    （一樓浴廁門若另換由乙方自備）』，因被告在原告裝設原
    來磁磚樣式完成後，又要求變更原磁磚樣式而改為其他樣式
    之磁磚代之，致原告需拆除原磁磚、另備置新磁磚、再排工
    安裝，增加工程時間約一星期，此部分尚有17,000元應給付
    而未給付。查，被告前因風水等問題將已施作完成之一樓浴
    廁移至一樓其他方位，原告也基於情誼故於協議書內同意免
    費替伊移位置，遂有協議書上開約定，詎被告竟於原告依約
    拆除舊浴廁而新浴廁將完工之際，臨時要求將已安裝完成即
    拆除後之原樣式磁磚（淡咖啡色加深咖啡色腰帶），改為新
    樣式之乳白色加彩色腰帶磁磚，此皆有相片（參原證15新舊
    磁磚安裝完畢之相片）與鈞院97年12月26日勘驗筆錄中庚○○之證詞可證（參本案卷第77頁）。綜上，原告需訂購新磁
    磚、再拆除已完成之施工後重新施作，因而增加材料、人工
    與時間之花費，就此部分至少增加17,000元之工程款。次查
    ，被告於97年8月13日爭點整理狀五第10頁-11頁，竟將本爭
    點為協議書第二條第5.項約定混為第三條第2.項牆面後縮樓
    梯變寬之約定「一、二、三樓樓梯平台邊浴室牆撤至樑柱平
    ，修改完成（含浴室壁磚、樓梯地磚、扶手）乙方補貼甲方
    新台幣80,000元。」。且被告亦自承「一樓磁磚原告雖更換
    新磁磚……」等語（參被告97年8月13日爭點整理狀第11 頁
    第4行），可證原告主張非虛，一樓浴廁確有更換新磁磚之
    事，則已逾越協議書約定而增加之工程款，被告自應另行給
    付。至於二、三樓之浴廁磁磚未換原告本就未請求，而8萬
    元之款與一樓更換新磁磚之事毫無關連，被告亦從未給付該
    款，信口主張實不可採。上開「一樓更換新磁磚」所增加之
    款項係以最有利被告之算法，採統包計算而非逐一計價否則
    光安裝新磁磚即需3個工人2天工期，工資已高達12,000元遑
    論材料，統包（含工帶料）之算法為一坪2500元計算，而地
    板約1.5坪牆壁約5.3坪合計6.8坪，總價為17,000元【2,500
    元×6.8坪＝17,000元】，關於此點被告知之甚詳，竟臨訟
    全盤否認實有不當。
３、原告已施作完成工程部分，被告對於金額亦不爭執，本應給
    付卻未為給付，尚欠工程款361,179元，查：
(1)、96年11月13日原告請求之金額為632,320元，尚有132,320元
    未付【632,320元－500,000元＝132,320元】；其請求之項
    目為：樓頂樓梯房（304,320元），明訂於96年8月24日協議
    書約定第三條追加部分4，此部分原告已施作完成且被告不
    爭執金額（參被告97年7月1日答辯狀第5頁（二）工程協議
    書追加已付工程款明細表5.追加已付工程款第五項（樓頂樓
    梯房追加304,320元。）、1.2.3樓後牆完成（260,000元）
    ，明訂於96年8月24日協議書約定第五條，此部分原告已施
    作完成且被告不爭執金額，惟故意不提出此項目與金額，藉
    此減少給付、後院圍牆完成（60,000元），明訂於96年8月
    24日協議書約定第五條，此部分被告未曾爭執原告已施作完
    成，惟故意不提出此項目與金額，藉此減少給付、新廚房隔
    間牆加寬為8吋（8,000元），明訂於96年10月11日補充96
    年8月24日協議書約定第二條，此部分被告不爭執金額與原
    告已施作完成（參被告97年7月1日答辯狀第5頁（二）工程
    協議書追加已付工程款明細表4.追加已付工程款第四項
    8,000元及97年8月13日爭點整理狀第3頁第5行。）。綜上請
    款項目合計為632,320元，被告96年11月13日付款50萬元，
    尚餘132,320元未付。【計算式：304,320元＋260,000元＋
    60,00 0元＋8,000元＝632,320元】。
(2)、96年12月4日原告請求之金額為621,179元，尚有321,179元
    未付【621,179元－300,000元＝321,179元】；請求之項目
    如下：如上所述96年11月13日尚未給付之款項132,320元、
    三樓頂磁磚完成（100,000元），明訂於96年8月24日協議書
    約定第二條甲方尚未完成及部分增設工程6.，此部分被告未
    曾爭執原告已施作完成，惟故意不提出此項目與金額，藉此
    減少給付、一樓地板磁磚完成（350,000元），明訂於96年8
    月24日協議書約定第二條甲方尚未完成及部分增設工程2.及
    第五條付款方式3.，此部分被告未曾爭執原告已施作完成，
    惟故意不提出此項目與金額，藉此減少給付、三樓頂地面粉
    光完成（38,859元），明訂於96年8月24日協議書約定第三
    條追加部分3.，此部分被告不爭執金額與原告已施作完成（
    參被告97年7月1日答辯狀第5頁（二）工程協議書追加已付
    工程款明細表2.追加已付工程款第二項38859元及97年8月13
    日爭點整理狀第2頁倒數第5行。）。綜上請款項目合計為
    621,179元，96年12月4日付款30萬元，尚餘321,179元未付
    。【計算式：132,320元＋10,000元＋350,000元＋38,859元
    ＝621,179元；621,179元－300,000元＝321,179元】。
４、樓梯扶手工程款請求70,000元：樓梯工程本已完成（參原證
    20），惟被告要求樓梯邊浴室牆牆面後撤，致樓梯寬度加寬
    ，兩造遂約訂於協議書第三條第2.項「一、二、三樓樓梯平
    台邊浴室牆撤至樑柱平，修改完成（含浴室壁磚、樓梯地磚
    、扶手）乙方補貼甲方新台幣80,000元」，此部分追加工程
    款為80,000元，嗣在樓梯修改工程完竣後，為方便將建材搬
    至2、3樓，僅未將工程中拆卸之樓梯扶手裝上，故原告未曾
    於96年11月13日與12月4日提出請款，被告更不可能付款，
    惟此部分因被告事後拖欠321,179元工程款，兩造協商仍無
    法達成共識，對被告遲延付款一節，原告為保障自身權益，
    避免損失擴大，故未將樓梯扶手裝上，從而，此部分樓梯工
    程堪稱完工已合乎通常之使用，被告僅需另行僱工將樓梯扶
    手裝上即可，故原告自行扣除樓梯扶手裝設費用10,000 元
    ，對此部分僅請求70,000元。
５、鋁窗300,000元部份：參系爭契約檢附之明細表項次7之規格
    （參原證16-95年4月8日契約附件明細單），兩造約定鵝牌
    鋁窗之規格為：外5＋5安全玻璃SW1366型，即外5米厘再加5
    米厘（內外厚度總共為10米厘）之安全玻璃，（其品名為鵝
    牌複層玻璃防盜氣密窗）。原告遂經由友人向專賣鵝牌門窗
    之桃園廠商瀚鏵興業有限公司下訂單（參原證17）依約施作
    ，並有鵝牌氣密裝之保固書可佐（參原證18），原告所施作
    之鋁窗俱符合契約本旨，此參照鵝牌氣密窗之型號簡介（參
    原證19）即明。詎被告竟另行提出宜蘭經銷商所提供與系爭
    契約內容迥異之估價單（參被證3）恣意爭執拒付工程款，
    蓋其所提供之型號為鵝牌SW1366-SD型（品名鵝牌加強型複
    層玻璃防盜氣密窗），規格為外：5＋5共外層10米厘、內5
    米厘，總共內外厚度為15米厘之窗，與兩造契約規格表相較
    ，兩者一為10公分一為15公分，一為SW1366複層玻璃防盜氣
    密窗，一為SW1366-SD加強型複層玻璃防盜氣密窗，兩者型
    號與規格洵然不同（參原證19），被告主張顯已逾越契約本
    旨，實不足採。再者，本件系爭鵝牌器密窗型號業經鈞院函
    查廠商遠通氣密有限公司，其鑑定結果（鵝牌業拓第971101
    之1號）足可證明兩造契約中所約定之SW1366型鵝牌氣密窗
    （外5＋5安全玻璃），確實為原告所提供施作之外層5MM清
    強化、內層5MM清強化之複層玻璃，核與被告無端要求（外
    ：5+5安全玻璃）外層10MM、內曾5MM之加強型複層玻璃之規
    格有間，是以，原告安裝鋁窗規格符合契約約定，被告依約
    應給付30萬元款項，一再拒絕付款實屬無據。故，上開約定
    規格均符合被告住居安全之標準，被告所稱安全措施形同虛
    設云云，全屬虛構顯不可採，且原告已依約施做，被告指稱
    瑕疵卻未舉證，核予原告無涉。
６、申請臨時電40,000元款項：原告不否認於95年5月2日收受申
    請臨時電費用4萬元之事實，惟上開款項不在95年4月8日契
    約書承攬之範圍，此可詳參原證16號契約書附件明細單與估
    價表（參原證16），屬於原告代墊之款，被告本應歸還，自
    不得計入給付工程款中，此觀兩造計算已給付工程款中多出
    差額4萬元即明（參原告97年8月21日爭點整理狀，爭點四（
    六）６、），可證非原契約承攬範圍而係代墊之款。申請臨
    時電4萬元款項，其中包括交給羅東電力公司約29,000元保
    證金，事實上，業由電力公司退還予被告；其餘11,000元則
    為原告僱請謝昆永先生替被告代為申請用電之接線、材料等
    施作費用，該筆款項係一般申請用電即應支付之成本，當然
    不包含在總工程款內，此有證人壬○○之證詞可證。據證人
    壬○○之證詞，申請臨時電之費用與建築工程中之水電費用
    是分開的，不應混於一談，是以，被告既已舉回該保證金，
    復將該4萬元算入工程款之給付，顯然雙重得利，實屬無理
    ，原告特爰依上開規定追加請求4萬元之工程款。
７、綜上所述，原告請求工程款計有（１）簽約前鄰損修復費用
    179,948元、（２）一樓浴廁衛浴設備之磁磚拆除後再更換
    新磁磚17,000元、（３）尚欠工程款361,179元、（４）樓
    梯施作工程款為70,000元、（５）鋁窗300,000元，共計928
    ,127 元【計算式：179,948＋17,000＋361,179＋70,000＋
    300,000 ＝928,127元】及代墊台電款項40,000元，合計968
    ,127元。
(四)、關於被告對於原告之工程款請求權，是否得主張保留款或保
    固金部分：
１、查本件工程僅於系爭契約中有「保留款」之約定，惟主體工
    程早已完竣，兩造另就追加工程於96年8月24日簽訂協議書
    ，於協議書簽訂當時，系爭契約之工程、工程款項實已驗收
    完成並結算清楚，故系爭契約視為履約完畢，96年8月24日
    另簽訂之協議書，就追加工程及應付工程款又重新約定，應
    屬追加工程之獨立契約，該協議書既未有「保留款」抑或「
    保固金」之約定，被告固不得為此一主張，是以，被告於部
    份追加工程完工後，就原告請求工程款尚有361,179元未給
    付，此部份工程為被告所不爭執，卻藉故不給付而執意主張
    「保固金」一節，實為無中生有，更顯被告以此為拒付工程
    款款之藉口。次查，兩造從未有「保固金」之約定，且本件
    工程確已「完工、交屋」，縱被告稱伊未「驗收、交屋」、
    原告未將鑰匙歸還云云而主張「保留款」，惟事實上被告確
    已居住一年餘，實已有驗收、交屋之行為外觀，何來「未經
    驗收、交屋」之理，且原告是否返還鑰匙一節實與交屋無涉
    （遑論被告已返還），蓋依一般交易習慣，屋主於交屋後皆
    會另請鎖匠換鎖以確保住家安全，更何況被告開設銀樓，豈
    有對原告裝設鵝牌鋁窗安全性爭執不休，卻遲遲不換鎖之理
    ，事後竟以此作為「未經驗收、交屋」之辯，被告所言顯為
    強辯之詞。從而，本件係被告於原告請款後未給付361,179
    元而違約在先，原告幾經催討未果，為保障自身權益並減少
    損害，於被告未為對待給付前，當然得拒絕給付，然被告竟
    以剩餘零星工程未完成稱原告有瑕疵云云，顯係倒因為果，
    於事後恣意主張「保固金」、「保留款」等語混淆事實，藉
    故拒付工程款項，實不足採。再者，兩造無論於系爭契約抑
    或協議書既無「保固金」之約定，被告主張「保固金」即無
    理由，且縱有約定亦僅止於協議書第六條「主體結構保固期
    為壹年」，此約定係交屋後壹年內遇有主體結構瑕疵時，原
    告始負有保固之責，洵無預留保固金之餘地，原告於完工交
    屋後即無就主體結構以外之部分瑕疵擔保定相當保固期限而
    預留保固金之約定與責任，是以，被告主張扣留保固金而拒
    不給付尚欠工程款，則洵屬無理，應即給付原告。
２、承上，縱兩造於系爭契約有約定保留款，惟系爭契約於96年
    8月24日兩造訂立協議書時，即已清算清楚履行完畢，兩造
    重新簽訂之協議書既未約定保留款，被告自不得以此為主張
    而拒絕給付工程款。蓋系爭契約所約定之工程範圍係依據建
    築執照工程圖之承攬項目，換言之，契約履行之內容應僅限
    於主結構體及4樓加蓋之二次施工為限，並依循此一具體之
    契約範圍，約定工程總價、工程期限、付款辦法及逾期罰款
    等規定。是以，綜觀整體契約規範之目的，契約內容應僅限
    於主體結構。原告於取得使用執照後請求付款明細第6點約
    定之100萬工程款時，被告因擔心鄰居檢舉二次施工即違建
    第4層樓，故不繼續加蓋第4層樓，要求扣除該層樓之工程款
    ，故兩造於96年8月24日協議書簽立時即已將系爭契約清算
    清楚，契約履行之內容既已完成，固認已履約完畢。除此之
    外，被告追加、變更工程項目，自應視為新增之約定，系爭
    契約履約內容以外之追加、變更等工程款之給付方式，固另
    重新約定於96年8月24日之協議書中。按「契約之補充解釋
    ，係將當事人未明文約定之事項，當成契約漏洞，參考並斟
    酌締約過程、締約目的、契約類型、內容等關連事實，依誠
    信原則予以填補。」，核與履約完成而重新訂立契約之情形
    有間，從而，96年8月24日協議書為新立之契約，並非系爭
    契約之補充。否則倘被告任意對工程追加與變更，系爭契約
    恐有無限擴充之危險，工程之追加與變更所費時日增加，勢
    必陷原告於逾期罰款之風險，而顯失公平。故基於契約本旨
    與誠信原則，96年8月24日協議書應認為新立之契約，而並
    非系爭契約之補充，實屬合理。是以，本件主體結構工程早
    已完竣，兩造另就追加、變更之工程於96年8月24日簽訂協
    議書，於協議書簽訂當時，系爭契約之主體結構工程、工程
    款項實已驗收完成並結算清楚，故系爭契約範圍既已履約完
    畢，96年8月24日另簽訂之協議書，係就追加工程及應付工
    程款又重新約定，固應屬新成立之獨立契約，否則系爭契約
    恐無限擴張，而陷原告於履約之危險，實有違契約本旨與誠
    信原則。
(五)、綜上，原告爰依據兩造間承攬契約之法律關係，請求被告給
    付上開積欠之工程款及法定遲延利息，並聲明：1.被告應給
    付原告968,127元，及自起訴狀繕本送達之翌日起算至清償
    日止，按週年利率5%計算之利息；2.願供擔保，請准宣告假
    執行。
二、被告答辯意旨：
(一)、原告請求被告給付各款項，並無理由。查：
１、鄰損修復費用179,948元部分，原告於95年1月拆除房屋時在
    現場（卷40頁），並有照片為證（被告答辯狀卷103、112、
    162頁）。該圖片「入9」、「入9」、「入13」係原告所噴
    寫，該標示之意思係原告要求查屋承攬人曾文郎按「入9」
    、「入9」、「入13」對牆壁拆除厚度，以利原告所承攬系
    爭工程之施作。鑑定報告書鑑定日期為95年3月9日，兩造95
    年4月8日簽約時，被告有將鄰損之事實告知原告（答辯狀，
    卷112 、113頁）。上開鑑定報告書鑑定日期95年3月9日，
    故95年…簽約時，被告有將鄰損之事實告知原告，否則原告
    豈會在現場，從而原告所稱於簽約時故隱瞞鄰損事件，實有
    違誠信（契約係於4月8日簽署…）乙節才是故瞞且不實，才
    是有違誠信。依「臺灣省土木技師工會現況鑑定報告書」附
    件四之「鑑定標的物位置圖及土地現況」-頁編號5支照片（
    參見被證十號），明顯可見原告雙手環抱於前小腹而站立現
    場（被告總爭點整理狀，卷二13、14頁）。此次所謂「鄰損
    」並非真正之鄰損，性質上屬於工程申請施工前之鄰房現況
    鑑定，以明爾後施工責任並藉供研究責任歸屬之依據。兩造
    簽約時所謂「鄰損」，是在95年月3日被告申請的鑑定，以
    避免工程施工損害工地附近鄰房，並非有真正鄰損，惟便於
    稱呼故仍以「第一次鄰損暫稱之」。舊屋拆除過程中，造成
    與隔壁屋主葉林詩碧之修屋糾紛，中間過程葉林詩碧知之甚
    詳；又原告借牌廠商日昌營造負責人癸○○亦詳知。依原告
    97年6月2日起訴狀載：「…原告於簽約後，隨即進行界址丈
    量之工作，豈知於丈量工作進行中，宜蘭縣政府即已公文通
    知原告之上游廠商日昌營造公司，指稱於95年4月18日鄰損
    之人已提出陳情，縣府並訂同年4月24日現場辦理會勘（原
    證2）。而原告所稱上游廠商日昌營造公司，實際上係原告
    向日昌公司借牌（因原告無營造廠執照，乃向日昌公司借牌
    ，故日昌公司並非上游廠商，特此陳明），因此原告既稱宜
    蘭縣政府以公文通知日昌營造公司於95年4月24日辦理會勘
    （參照原證二），日昌營造公司當然將該公文轉之原告，否
    則原告如何提出原證二支公文，從而依原告既能自行提出會
    勘公文，當可證明原告有參與鄰損之會勘。綜上，原告先於
    簽訂工程承攬合約書前即95年3月9日臺灣省土木技師公會鑑
    定時在場，後又在宜蘭縣政府於95年4月24日辦理會勘時在
    場，故原告既在簽約前後2個重要時點親赴現場，則原告諉
    稱不告知實不知原告到場有何意義，故原告否認顯不則採。
    又修復工程之工程款179,948元與該興建工程本屬一體，為
    合約書工程總價內，縱為工程之追加，亦應由雙方同意為之
    （被告答辯狀，卷104頁）；且證人乙○○、原告答稱，簽
    約前之鄰損，修復金額實在契約第8條中（被告答辯狀，卷
    116 頁）；合約書第條備項3「鄰房損害由乙方負責修繕」
    ，而本件工程簽約前原告已知鄰損，則合約書第八條備項3
    部分自當含括簽約前之鄰損。合約書（八）合約附件2「備
    項」條款，屬「備註」性質，並非對於將來未必發生但可能
    發生之事項作預備性約定，此觀諸對照2「備項」2建材詳附
    明細表即明。易言之，倘建材於訂約時仍未確定，雙方承攬
    工程總金額如何計算，因此關於「備項」之性質，原告顯係
    誤解或曲解其真意。該金額卻為179,948元，係原告與鄰人
    丁○○○自行協商修補之結論。復佐以97年7月24日鈞院詢
    問證人乙○○稱簽約前之鄰損，修復金額實在契約第8條中
    。又證人乙○○與兩造均有親戚關係，才參加協調斡旋，因
    此乙○○當然不可能知道全部過程及細節，但對於第一次鄰
    損部分而衍生糾葛則明確知道，故原告將之斷章取義實屬卸
    責混淆；再據證人癸○○、丙○○於鈞院之證詞，可知本件
    鄰損係指原告施工時挖地基、打地樁所造成，則此修復費用
    ，應由原告自行負擔。末查，在工程施工時雙方協議共同壁
    減為0.5公分，使原告節省工程成本（被告答辯狀，卷41 頁
    ），原告減少板模費用及使用混凝土費用，而該項費用與原
    告所稱「修復費」相抵，故被告毋擁另行給付，且被告已經
    營銀樓為業，系爭工程與原告簽訂合約書係雙方誠信簡約訂
    立，共同壁厚度在原告師做時被告均尊重其專業，因此在被
    告概念上有節樽開支自應相抵或吸收，此難以「負擔」、「
    抵銷」而以詞害義。
２、一樓浴廁磁磚拆除換新17,000元部分，此一部分本應包含在
    協議書三追加部分2「一、二、三樓樓梯平台邊浴室牆撤至
    樑柱平。修改完成（含浴室磁磚、樓梯地磚、扶手）乙方補
    貼甲方新台幣80000元。（原樓梯加寬之磁磚由乙方自付）
    」之內，亦即協議書第3條第2括號加註「含浴室壁磚」應予
    第條第5項結合而非分離解釋，但原告竟一分為二另行請求
    ，顯然並無理由。又一樓磁磚原告雖更換新磁磚，但二、三
    樓樓梯平台邊浴室牆撤至樑柱平，浴室磁磚在浴室牆撤至樑
    柱平後又按照舊磁磚安裝，因此二樓三樓迄今並未更換新磁
    磚（被證十三），益徵證明原告主張並無理由。
３、工程款361,179元部分，尚欠361,179元，其中321,179元為
    保固金及保留款範圍內，依兩造95年月8日簽訂之「工程承
    攬合約書」第六條付款辦法（2）「乙方完成工程後，須預
    留工程保留款60萬元整，為工程『保留款』作為工程驗收及
    交屋之備」，而此付款辦法所載「工程『保留款』」即屬保
    固款性質，只是該「保留款」以「工程驗收」及「交屋」為
    停止條件，俟條件成就後，原告才可領取該「保留款」，為
    迄今系爭工程並未工程驗收完竣，故「保留款」即「保固款
    」原告領取之停止條件尚未成就。由於兩造對予以給付工程
    款計算方式不同，故計算結果發生歧異，被告計算方式是依
    原「合約書」及補充簽訂之「協議書」相結合，因此計算是
    以協議書雙方約定之減縮原工程總價加入變更及追加部分之
    總額，扣除已付之總額計算，而原告計算是以切割後協議書
    項次計算，但兩造工程款由於前合約書後協議書相互糾結，
    故計算當然發生不同，因此依被告計算結果並非321,179 元
    ，而是101,179元（701,179-600,000）。
４、樓梯工程70,000元部分，被告並無欠工程款70,000元，原告
    此一請求款係自行於起訴狀提列（參照起訴狀第4頁第三點
    部分），又原告自行提列70,000元，通觀原證七即被證六號
    之「96年8月24日之『協議書』並無此一約定。按「他方當
    事人已為部分之給付時，依其情形，如拒絕自己之給付有違
    背誠實及信用方法者，不得拒絕自己之給付。」，為民法第
    264條第2項所明定，而查本件被告依不爭執之已付款部分，
    實已全部給付，因此本件原告自不得主張同時履行抗辯；縱
    退一步言，依民法第264條第2項之規定，原告主張同時履行
    抗辯亦無理由。
５、氣密窗300,000元部分，依兩造95年月8日簽訂之「工程承攬
    合約書」所附95年月7日明細單「項次：7及」之「備註：15
    0 *170（開天、外5+安全玻璃）」，所載「外+」即外層5米
    厘5米厘（參見被證一號），此一規格為1366-SD型鵝牌加強
    型複層玻璃防盜氣密窗（參見被證三號），原告為求增加工
    程利潤逕自向安固立（非鵝牌經銷商）訂製與合約書附件規
    格不符之外5米厘鵝牌氣密窗，二者之間不但價差達34萬4
    千6百46元（被證四號，000000－000000＝344646元），其
    影響更深遠者，使被告經營之金展銀樓安全措施形同虛設。
    兩造合約書明細單項次7、8備註欄「150*170（開天、外5+5
    安全玻璃SW1366型）」，益知原告所定智者為10mm（內外皆
    5mm）之強化玻璃，而非兩造約定之外5+5（按此規格安全氣
    密窗5m+ 5m）故外55即外10（+）加上內5」；且原告所訂為
    強化玻璃，兩造約定為安全玻璃，二者明顯不同。依遠通氣
    密窗有限公司（改名前遠通企業股份有限公司）鵝牌業拓第
    971101之號函（卷一，284頁），說明欄「此氣密窗為鵝牌
    第3代產品型號為SW1366型，產品條件為13梅花管（複層玻
    璃）玻璃條件：外層5MM清強化內層5清強化」及註解：「『
    複層玻璃』及內外二層玻璃、中間夾防盜骨架，骨架之四個
    角放置乾燥劑後，以黏膠將玻璃與骨架固定後，四個邊打上
    封口膠，完成後將複層玻璃骨架之成品放置內框料之溝槽內
    ，打上矽利康即可。」，可知原告訂購擬裝置玻璃係「外層
    MM清強化，內層5MM清強化」，與兩造95年月8日簽訂之「工
    程承攬合約書」明細單「項次：7及8」之備註（150*170【
    開天，外5+5 安全玻璃SW1366型】）不相符合。亦即原告訂
    購擬裝置為外層5MM之強化玻璃，而兩造約定者為外（外層
    ）5+5（5M+5M ）安全玻璃。準此，原告給付之鵝牌氣密窗
    不符債之本旨。
６、臨時電代墊40,000元部分，此本屬原協議書約定之總工程內
    ；又佐以被證一號原告簽收款第二行「95.52申請臨時墊費
    用40000枝萬5/2早10.30收現」，益見臨時電本屬原告承攬
    工程範圍內，否則依原告起訴請求項目及金額錙銖必較，豈
    有不予區分之理，被證一號（即原證一號）、被證六號（即
    原證七號）之「工程承攬合約書」及「協議書」，亦無另行
    約定「臨時電」屬被告另應給付原告之款項，從而原告臨訟
    增加之請求40,000元臨時電部分自無理由。
(二)、關於保固金部分：
１、依兩造95年月8日簽訂之「工程承攬合約書」第六條付款辦
    法（2）「乙方完成工程後，須預留工程保留款60萬元整，
    為工程『保留款』作為工程驗收及交屋之備」，而此付款辦
    法所載「工程『保留款』」即屬保固款性質，只是該「保留
    款」以「工程驗收」及「交屋」為停止條件，俟條件成就後
    ，原告才可領取該「保留款」，惟迄今系爭工程僅原告自行
    認定完成並未經被告認同，故「保留款」即「保固款」原告
    領取之停止條件尚未成就。查系爭本件卻未經被告「驗收」
    ，故倘有驗收原告自當提出「驗收憑證」以證其實；另所謂
    「交屋」者；迄今原告仍持有被告系爭建物前後門鑰匙且拒
    不交付，又被告因陳勝賢空間規劃設計公司一再催促進場施
    作裝潢及安置訂製櫃、檯子（參見被證七號），又被告興建
    系爭見務本為擴大營業之用，故被告終止兩造承攬關係後（
    參見被證九號），被告如何使用系爭建物全係被告權利，此
    與驗收交屋分屬二事，要難相混一談。
２、系爭本件60萬元，縱非保固金，惟依95年4月8日契約（六）
    （2）之約定，亦屬「保留金」無疑，又本件既多項工程項
    目有爭議，故未經被告「驗收、交屋」，被告自有權保留此
    一款項。另原告狀陳「事實上被告確已居住1年餘實已有驗
    收、交屋之行為外觀，何來『未經驗收、交屋』之理、、」
    乙節並非事實。事實上被告經營銀樓為業，興建系爭工程是
    擴營業之用，如今系爭工程因原告施工規劃設計公司（下稱
    陳勝賢公司）催促安裝展大櫃（2座）、展示小櫃（20座）
    展示壁櫃（參照被證七號），因此當陳勝賢公司將上開櫃體
    安裝完成，被告為免損失，乃於97年月7日（農曆年初一）
    開始營業，但使用部分僅樓前段，至於1樓後段及、3樓仍維
    持原狀，何況1樓前後等鐵門鑰匙至今原告仍保有1份，經告
    知仍未交付，是原告諉稱居住1年餘全然與事實不符。
(三)、綜上所述，原告之訴為無理由，並答辯聲明：1.原告之訴及
    假執行之聲請均駁回；2.如受不利判決，願供擔保請准免為
    假執行。
三、本件兩造所不爭執之事實，為：
(一)、兩造於95年月8日簽訂承攬合約書（下稱系爭契約），由原
    告承作被告之宜蘭縣宜蘭市○○路○段79號之新建工程。
(二)、鄰損部分曾鑑定有95年3月9日之「現況鑑定報告書」。
(三)、兩造於96年8月24日另訂協議書。
(四)、被告給付原告105萬元。
(五)、被告已給付原告之明細：
１、95年4月10日簽約金10萬元。
２、95年5月24日付預支款20萬元。
３、95年6月23日第一期款180萬元。
４、95年7月18日一樓地板工程款139萬元。
５、95年8月16日二樓地板工程款139萬元。
６、95年9月11日三樓地工程款50萬元。
７、96年8月24日工程款95萬1千2百元。
８、96年8月27日追加工程款14萬7千8百元。
９、96年11月13日二期追加工程款50萬元。
10、96年12月4日追加工程款30萬元。
(六)、被告提出之工程協議書追加已付工程款明細表中，原告不爭
    執之部分：
１、追加已付工程款第2項38,859元
２、追加已付工程款第項147,800元（協議書中第條樓梯加寬乙
    式50,000元、浴室門20,000元、浴室窗10,000元、浴室冷水
    熱水管3,400元、外牆壁磚二、三樓60,000元、一樓浴室門
    浴池邊乙式4,400元，6項共追加147,800元）。
３、追加已付工程款第4項8,000元。
４、追加已付工程款第5項304,320元（頂樓樓梯房追加款）。
四、本件經本院整理，並為兩造所同意之爭執要旨，為原告請求
    工程款及代墊費用共968,127元，是否有理由？其中包括下
    列爭點：(一)、鄰損工程款179,948元部分：1.簽約時，原告
    是否已知悉鄰損之事實？2.簽約前拆除房屋所發生之鄰損，
    是否為系爭契約第8條所約定之範圍？3.共同壁是否由1公分
    減為0.5公分，而使原告節省工程成本之事實？4.被告是否
    給付該部分之金額？5.原告是否同意該部分由其吸收？(二)、
    一樓廁所磁磚變更與合約內容不同，增加17,000元部分：1.
    被告是否就一樓浴廁設備之磁磚要求拆除後再換新磁磚之事
    實？2.被告是否應給付17,000元？(三)、工程未給付款321,17
    9元部分：1.如何計算？2.被告主張為保固金，是否有理由
    ？(四)、鋁窗未給付款300,000元部分：原告所給付之鵝牌氣
    密窗型號是否符合債之本旨？(五)、樓梯70,000元（已扣除1
    萬元）部分：1.被告是否有積欠之事實？2.原告可否主張同
    時履行抗辯？(六)、申請臨時電代墊費用40,000元部分：1.被
    告是否已受領台電公司返還該40,000元？2.該40,000元是否
    為工程款之一部，抑或是代墊之性質？(七)、其他部分：1.協
    議書之性質，是否為系爭契約工程合約書第8條而為補充之
    協議，而非重新簽訂協議書？2.被告是否有依系爭契約之付
    款明細第6項約定，於使用執照取得時，給付100萬元？3.被
    告是否要求原告將後院廚房及花園隔間高度由2.2公尺該為
    做到頂？厚度亦由4吋改為8吋？4.是否有第二次鄰損？5.原
    告給付之105萬元為第一次鄰損提存之保證金或第二次鄰損
    之保證金？應由何人支付？茲審認如下：
(一)、鄰損工程款179,948元部分，原告主張兩造於95年4月8日簽
    訂系爭合約書時並不知悉有鄰損之事發生，故系爭契約第8
    條備項之約定，係指於工程進行中所造成之鄰損，始由原告
    負擔；被告則以95年3月9日於現場鑑定鄰損狀況時，原告已
    在現場，故簽訂系爭合約書時原告對鄰損之事實知之甚詳等
    語以資抗辯。查，本件兩造於95年4月8日簽訂系爭工程合約
    書，其(八)合約附件備項第3點約定鄰房損壞由乙方（即原
    告）負責修繕。按契約條款之解釋，若未明文約定溯及既往
    ，即應於契約訂立時起向後發生效力，亦即該條項約定鄰房
    損害由乙方（即原告）負責修繕，自係指於原告施工期間所
    造成之損害，應由原告負責修繕，反之，若鄰房損害之發生
    係先於系爭契約簽訂時起，則非得責由原告承擔修繕。再按
    當事人主張有利於己之事實者，就其事實有舉證之責任。民
    事訴訟法第277條定有明文。又按民事訴訟舉證責任之分配
    ，旨在使提出有利於己之主張者，負有舉證證明其權利存在
    之事實，如無法積極舉證證明其權利存在，即應受不利之判
    斷。本件原告主張鄰損工程款179,948元應由被告支付，則
    原告應舉證證明鄰損之發生係先於系爭合約書簽訂時即95年
    4月8日前業已發生，而由原告修復完成，原告始得向被告請
    求鄰損工程款。查，本件鄰房受損者即證人丁○○○於95年
    4 月18日向宜蘭縣政府陳情之申請書主旨載：「為民鄰房（
    門牌：宜蘭市○○路○段79號；地號：宜蘭是宜蘭段坤門小
    段7 地號）前因動工拆除舊屋過程中，以造成民房屋隔間牆
    出現多處長達百公分以上龜裂痕跡（詳如照片）；現地主又
    因拆除『共有壁』，僱工敲擊打除後，造成外壁壁面千瘡百
    孔…。」（本院卷一第13頁），又據原告上游廠商人員即證
    人癸○○結證稱：「（法官問：施作過程中之細節你是否知
    情？是否有發生鄰損？如何處理？）在簽約的狀況我不知道
    ，簽約並開工後才發生有鄰損事情，處理鄰損的經過我有參
    與。」、「（法官問：當時如何約定？）當時有和丙○○等
    人在他們家和工地協調，當時記得是由承包商負擔此部分的
    費用。」、「（被告訴訟代理人問：當你知道鄰損的時候，
    是你們工程進場施工大約多久以後發生的？）印象中當時地
    基還沒開挖，我到現場去看時直覺認為是在拆除舊房子時就
    已經發生了。」、「（原告訴訟代理人問：剛剛陳述簽約前
    的鄰損你不知道，則所謂簽約前的鄰損是指何事？）是在原
    告準備要去開挖地基時，公司接到有鄰損的反應，所以我到
    現場去看，不過詳細的情形我不是很清楚。我所謂簽約前的
    鄰損是因為鄰損的發生不知道是在拆舊房子時就發生，還是
    在開挖之時發生。」；另據同段81號房屋受損之人即證人丙○○結證稱：「（法官問：是開挖才造成損害，還是在拆舊
    房子時就已經有損害？）原告一開始做的時候就造成損害，
    因為這種舊房子本來是以石頭為地基，但是現在的施工方式
    是直接打地樁，在打地樁時就造成我們房子的損害。原告買
    來大地樁直接打，造成我們房子像在地震一樣。」、「（
    法官問：你房子的損害情形？）我的房子往79號房屋方向傾
    斜，與隔鄰83號間本來是共同壁，但是裂開，內部樓梯也裂
    開，內部裝潢也是，還造成漏水。」、「（原告訴訟代理人
    提示原證四問：95年4月24日縣府人員有會勘，這次會勘的
    目的？）這是因為我房子的樓梯裂開要承包商去看。」、「
    （被告訴訟代理人問：原證四協議書為何載明是由被告負責
    修復？）我是找地主，但是承包商都在場。」、「（原告訴
    訟代理人問：剛剛你陳述是在原告施工時就造成房屋受損，
    其意為何？）我是表示房屋開始動工就造成我房子的損害，
    是拆除或打地基造成的我並不清楚。拆除時因為是共同壁在
    拆的時候就造成我方牆壁的損害。」，綜上，當可知悉鄰房
    損害之發生實橫跨本件系爭合約書簽訂之時點，亦即鄰損之
    發生肇因於訴外人即拆除房屋之人以及原告，然原告並無法
    舉證證明鄰房之損害損皆發生於系爭合約書簽訂時即95年4
    月8日前，抑或區分95年8月12日請款明細單（卷一第21頁）
    ，何部分為拆除房屋時所造成，而原告得向被告請求，以及
    何部分為原告所造成之鄰房損害，依系爭合約書應負責修繕
    而予扣除。是原告對此鄰損之工程款179,948元之請求，未
    盡積極舉證之責，依前揭說明，即應受不利之判斷。是以，
    原告本項請求，尚乏佐證，為無理由。
(二)、一樓廁所磁磚變更與合約內容不同，增加17,000元部份，原
    告主張此係因被告臨時要求改以新式樣磁磚安裝，而需額外
    支出此部分費用，應由被告負擔。被告則辯以在兩造96年8
    月24日協議書（卷一第23至24頁）第3條第2項約定1、2、3
    樓樓梯平台邊浴室牆撤至樑柱平，修改完成（含浴室壁磚、
    樓梯地磚、扶手）乙方（即被告）補貼80,000元，被告已補
    貼給原告，惟一樓磁磚原告雖更換新磁磚，但2、3樓樓梯平
    台邊浴室牆撤至樑柱平，浴室磁磚在浴室牆撤至樑柱平後又
    按照舊磁磚安裝，因此2、3樓迄今並未更換新磁磚資為抗辯
    。查，就1樓浴廁磁磚有所更易部分，被告並不爭執，而辯
    以2、3樓磁磚尚未更換、已給付80,000元予原告，衡情若原
    告就該工程施作未完成，依系爭協議書五、付款方式5.約定
    「甲方於完成上列各工程後始得請款，經乙方確認無誤後支
    付該款，雙方不得藉故遲延」，則被告怎會就未完成之2、
    3樓磁磚部分先行給付全部工程款，被告此一抗辯已非無疑
    。再參本件施作工程人員即證人庚○○到院結證稱：「（法
    官問：有無施作磁磚更換？）有做了幾天，施作樓下及樓上
    廁所各一間，牆壁磁磚敲掉重做，執照出來後變更設計圖重
    做牆壁才重做磁磚，磁磚與原來的廠牌相同，變更後廁所變
    大或變小我不知道，我只負責施工。」、「（原告訴訟代理
    人問：施作樓下廁所有無印象幾個工人幾天做完？）1個人
    次，2到3天施作完畢。」、「（被告訴訟代理人問：施作1
    樓廁所的時候敲下來的磁磚如何處理？）敲下來的磁磚有的
    壞掉，如何處理我不知道，因為我只負責施作。」、「（被
    告訴訟代理人問：第2次貼磁磚，磁磚是新的還是舊的？）
    都是新的比較多。」，證人庚○○另於本院現場勘驗時結證
    稱：「（法官勘驗1樓廁所位置）第1次施作廁所位置是在樓
    梯前，第2次施作在樓梯下方，2次都有來施作，現在廁所所
    用磁磚全部為新的，腰帶有變，原來是咖啡色。」、「（勘
    驗2樓部分）1樓已拆掉之廁所之腰帶原來與2樓前面廁所之
    腰帶相同，磁磚亦相同。」，復參現場勘驗照片（卷二第82
    頁、第89至90頁），可知1樓與2、3樓廁所磁磚樣式不同，
    係另行施作完成，此亦為被告所不爭執。基此，足認原告依
    兩造96年8月24日協議書第3條第2項約定「1、2、3樓樓梯平
    台邊浴室牆撤至樑柱平，修改完成（含浴室壁磚、樓梯地磚
    、扶手）乙方補貼80,000元」工程部分，業已施作完成，被
    告給付原告80,000元工程款，嗣後一樓廁所磁磚部分再行變
    更式樣，而增加如原告所主張之工程款，否則怎可能於原告
    施作各樓層浴室牆撤至樑柱平之較重大工程之際，卻未一併
    施作浴室磁磚，反由被告於給付該部分80,000元工程款後，
    再行爭執原告未施作2、3樓浴廁部分，此情顯違事理之常。
    故被告此項抗辯，非可信為真實，應認原告主張被告應給付
    該款項，為有理由。
(三)、工程未給付款321,179元部分，原告主張此部分工程施作完
    成後，分別於96年11月13日與96年12月4日向被告請款，被
    告當時均不爭執，遲至原告提起本件訴訟始行爭執，顯示臨
    訟而為，實無理由。被告則辯以此項未給付金額為「工程保
    留款」即屬保固金之性質，系爭工程為驗收完竣，故原告領
    取之停止條件尚未成就，再者原告之計算方式有誤，未合併
    就兩造所簽訂之合約書及協議書做計算，而是以切割後協議
    書項次計算。查：
１、原告對於96年8月24日第2份新契約及協議書簽立後，於96年
    11月13日被告給付50萬元乙節無意見。而96年11月13日原告
    請求之金額為632,320元即頂樓樓梯房304,320元、1.2.3樓
    後牆完成260,000元、後院圍牆完成60,000元、新廚房隔間
    強加寬為8吋8,000元，尚有132,320元未付（632,320元－
    500,000元＝132,320元）；另對96年8月24日第2份新契約及
    協議書簽立後，於96年12月4日被告給付30萬元之金額無意
    見。惟96年12月4日原告請求之金額為621,179元即96年11月
    13日尚未給付之款項132,320元（計算式同前）、三樓頂樓
    磁磚完成100,000元、一樓地板磁磚完成350,000元、三樓頂
    地面粉光完成38,859元，綜上請款項目合計621,179元（即
    132,320 元＋10,000元＋350,000元＋38,859元＝621,179
    元）；96年12月4日被告付款30萬元，尚餘321,179元未付。
    被告則辯以該協議書變更工程及工程款，其工程款為7,441,
    200元，另追加工程款578, 979元，合計為8,020,179元，扣
    除被告已給付之7,319,000元，應為701,179元，再扣除依系
    爭合約書之60萬元保留款，原告僅得請求101,179元。查，
    原告是項請求之項目、金額均為兩造約定於該96年8月24日
    協議書，即該協議書三、追加部分3.「3樓頂地板底層防漏
    彈性水泥費用」、五、付款方式3.「3樓頂前兩區磁磚」、
    「1樓地板磁磚完成」、「1、2、3樓後牆」等工程，是原告
    之請求即屬有據。若如被告所言應就系爭合約書及協議書一
    併計算工程款，則係爭協議書之各細部工程及價金約定，豈
    非形同具文，就被告亦未提出其他證據以實其說，所抗辯即
    難予採信，應認以原告之計算方式為可採。
２、系爭工程合約書(六)付款辦法(2)約定「乙方完成工程後，須預
    留工程保留款陸拾萬元整，為工程『保留款』做為工程驗收
    及交屋之備。」，依最高法院85年度台上字第1576號判決要
    旨：「系爭二百三十七萬一千七百三十七元，既為工程保留
    款，乃係已確定發生之債權，並非附停止條件之債權，為原
    審所確定之事實，縱該保留款必須至將來工程全部完工、驗
    收合格時，上訴人始予以支付，亦僅係清償期是時屆至，中
    鹿公司方得請求給付而已。」，是以，本件321,179元工程
    款之債權，於原告依約施作完工後業已發生，並非於條件成
    就時使與發生之債權，即非被告所抗辯之附停止條件之債權
    。又系爭合約書約定「…做為工程驗收及交屋之備。」，綜
    觀系爭合約書，並無約定任何驗收、交屋之方式，例如經登
    記程序、舉辦儀式、經第三人之鑑定結果合格等，則一般而
    言，交屋應係指所有人對其所有之物開始使用、收益為已足
    ，而原告主張被告早已遷入系爭房屋營業年餘，此為被告所
    不爭執，堪信屬實。而被告另辯以，該保留款之約定即為保
    固金云云，然保留款係待驗收、交付之際即予以支付之價金
    ，保固金則係預留一定款項，若於保固期間內有事故發生，
    得暫時用以支付因該事故所生之損害，抑或待保固期間屆滿
    ，未有保固事故發生，始為給付或退還該保固金，該保留款
    與保固金性質、作用迥異，非能混為一談。綜上，原告此項
    請求為有理由，應予准許。被告所辯，則屬無據。
(四)、鋁窗未給付款300,000元，原告所給付之鵝牌氣密窗型號是
    否符合債之本旨之爭點部分：原告主張其安裝鋁窗之規格係
    依契約約定，與系爭契約檢附之明細表項次7之規格一致，
    又事實上被告確已使用迄今而未做更換，顯然已符合被告居
    住安全之標準等語。被告則以系爭合約書所附95年4月7日明
    細單「項次：7之備註：「150×170（開天、外5+5安全玻璃
    ）」，所載「外+」即外層5米厘5米厘（被證一號，本院卷
    第56頁），此一規格為1366-SD型鵝牌加強型複層玻璃防盜
    氣密窗（被證三號），原告為求增加工程利潤逕自向安固立
    （非鵝牌經銷商）訂製與合約書附件規格不符之外5米厘鵝
    牌氣密窗，二者之間不但價差達344,646元（被證四號，644
    ,646－300,000＝344,646元），其影響更深遠者，使被告經
    營之金展銀樓安全措施形同虛設等語置辯。查，依系爭合約
    書所附95年4月7日明細單項次七約定「鵝牌鋁窗」，規格「
    13cm」，備註「150×170（開天、外5+5安全玻璃SW1366型
    ）」，則原告依約以SW1366型鵝牌氣密窗，當已合於債之本
    旨；況依卷附鵝牌氣密窗產品目錄（卷一第177、178頁）所
    載，SW1366型為「鵝牌複層玻璃防盜氣密窗」，SW1366-SD
    型為「鵝牌加強型複層玻璃防盜氣密窗」，二者品名皆有複
    層玻璃防盜氣密窗，而除防音性能有所差距外，強度性能、
    氣密性能、水密性能之數據皆完全相同，且二者之特長均為
    「外框寬度13公分，強度特佳」，自無從認有何被告所抗辯
    之規格不符、安全措施形同虛設等情。再者，依遠通氣密有
    限公司97年11月1日鵝牌拓字第970010之1號函文（卷一第
    284頁）所載，說明3、「此氣密窗為鵝牌第3代之產品，產
    品型號為SW1366型，產品條件為13CM梅花管，複層玻璃，玻
    璃條件：外層5mm清強化，內層5mm清強化」，則被告所辯原
    告所安裝之氣密窗非自鵝牌氣密窗經銷商取得，而有規格不
    符情形云云，顯非可採，自應認原告之主張，為有理由。
(五)、樓梯70,000元（已扣除1萬元）部分：1.被告是否有積欠之
    事實？2.原告可否主張同時履行抗辯？查：
１、原告主張此部分之金額為8萬元，被告並未否認為真正，惟
    辯以該8萬元部分早已給付，然此為原告所否認，就該等原
    告權利消滅事實即被告已清償之事實，依前述舉證責任之法
    則，應由被告就有利於己之事實（權利消滅事實）負擔舉證
    責任，然被告無法積極舉證以實其說，應予不利之判斷，易
    言之，原告主張被告有積欠該款項之事實，應堪認定。
２、按民法第505條有關報酬給付時期之規定，報酬應於工作交
    付時給付之，無須交付者，應於工作完成時給付之，而工作
    係分部交付，而報酬係就各部分定之者，應於每部分交付時
    ，給付該部分之報酬。本件當事人約定採取實作實量計價，
    以工程進度計付收取工程款，惟依該屋施作情況，被告至今
    僅給付部分工程款，就樓梯扶手部分，依原告於97年8月21
    日民事爭點整理狀所附之施工照片（卷一第179頁），系爭
    工程2、3樓間之樓梯扶手於97年1月間業已施作完成，斯時
    起被告即負有給付該部份價金之責，此部分與本院97年12月
    26日勘驗之現狀略有不同（卷二第91頁），嗣後因浴室牆撤
    至與樑柱平、樓梯加寬，亦即系爭工程變更設計，始予以拆
    除原已施作完畢之樓梯扶手，故原告依兩造承攬契約關係請
    求被告支付扣除拆卸後未全部裝妥之樓梯扶手7萬元承攬報
    酬，於法即屬有據。而如被告主張系爭房屋興建工程有瑕疵
    ，僅能向請求定期修補、償還修補必要費用、減少報酬或解
    除契約，因被告有先付義務，故尚不能主張同時履行抗辯權
    拒絕給付承攬報酬。故原告此部分之主張，為有理由。被告
    所辯，則屬無據。
(六)、申請臨時電代墊費用40,000元部分：1.被告是否已受領台電
    公司返還該40,000元？2.該40,000元是否為工程款之一部，
    抑或是代墊之性質之爭點部分：
１、台電公司返還之金額部分，已返還29,000元，其餘11,000元
    為證人壬○○承作臨時電之工資、材料費，此為兩造所不爭
    執。
２、該40,000元之性質，據證人壬○○到院結證稱：「（法官問
    ：本件建築時申請臨時電，係何人申請？）是我去申請的，
    是由原告出資，申請保證金是3萬元，接線是1050元。」、
    「（法官問：除了臨時電31050元費用外，尚須何費用？）
    我的9千元是材料款及去申請的工資。臨時電的費用與建築
    物工程中之水電費是分開的，不包括在我承攬系爭建物水電
    工程內。」、「（法官問：錢是誰出的？）是原告拿給我的
    ，至於何人出資我不清楚。」、「（法官問：申請臨時電收
    據交給誰？）我都拿給原告。」、「（法官問：保證金是否
    會退回來，會退給誰？）會退回來，會退給申請人。」、「
    （原告訴訟代理人問：請問本件申請的名義人是何人？）是
    被告即屋主。」、「（法官問：退保證金時是否知悉？）不
    知道。」、「（法官問：是你去台電申請的？）是我本人去
    申請的，申請人是寫被告的名字。」，由證人之證述可知，
    臨時電之申請名義人為屋主即被告，保證金亦會退回，申請
    臨時電費用與建築工程中之水電費用是分開的，不包括在伊
    承包系爭建物之水電部分。既臨時電之費用獨立於承攬系爭
    工程費用，保證金部分亦經退回，原告主張其為代墊之性質
    ，應屬有據。惟，依兩造間工程已付款項明細（卷一第62頁
    ）第2行載「95.5.2申請臨時電費用40,000枝萬5/2早10.30
    收現」，此記載僅得表示原告已收取該款項，並非有此記載
    即將該代墊費用視為工程款之一部。綜上，該40,000元內容
    包含台電公司之保證金及證人壬○○之報酬，係屬代墊款項
    性質，非工程款之一部，而被告已將40,000元給付予代墊費
    用之原告，台電公司退還之費用29,000元，自應由被告收取
    之。原告主張被告應給付該40,000元，被告已於95年5月2日
    給付，是原告此部分主張，為無理由，應予駁回。
(七)、其他部分，茲分述如下：
１、協議書之性質，係為系爭工程合約書第8條而為補充之協議
    或屬新契約：查依系爭協議書五、付款方式6.約定：「甲方
    取得上列1、2條之工程款後，應即日申請水電及備料開工，
    工程應於兩個月內完成（若有爭議部分不在此限）。」，而
    兩造間有系爭協議書之簽訂，乃肇因於原工程合約內容未完
    成部分、爭議部分及新追加部分，而上開約定之上列1、2條
    分別為：「1.已完成（含追加）之工程款乙方應先支付甲方
    （147800元）」、「2.應付款0000000－保留款0000000元＝
    951200元」。由是可之，系爭工程合約書既是以部分工程施
    作完畢始得請求報酬之承攬契約，而原告就系爭工程部分項
    目業已施作完畢，被告拒不付款或僅給付部分款項或主張係
    為保留款而暫予扣留，即原告就已完成部分未取得報酬，致
    原告就尚未完成之部分工程主張同時履行抗辯而拒絕自己之
    繼續給付，乃生爭議。兩造為求紛爭之一併解決，即使被告
    所有系爭建物早日完工及原告請求報酬之可能，乃訂立系爭
    協議書，且依協議書五、付款方式5.約定：「甲方於完成上
    列各工程後始得請款，經乙方確認無誤後支付該款，雙方不
    得藉故遲延。」，更可得知兩造除明訂未完成及爭議部分外
    ，尚結算原契約為給付之工程及金額，並捐棄原合約書履行
    上之瑕疵，約明雙方不得藉故拖延等語。綜上，則可得知系
    爭協議書以終結原合約書之約定，核屬一新契約約款。
２、被告是否有依系爭契約支付款明細第6項約定，於使用執照
    取得時，給付100萬元：查系爭建物使用執照於96年7月18
    日始予核發（卷一第22頁），兩造間報酬之給付原記載於系
    爭合約書末頁之付款明細欄位，經被告給付後，原告簽收簽
    章於上。兩造既於96年8月24日另訂系爭協議書，將原契約
    之現況結算，並列舉兩造間未付款項、追加款項及爭議部分
    ，皆未論及此100萬元部分，應解為已經協議書內容排除原
    合約書之約定，則此100萬元無論給付與否，已無論究之實
    益。
３、關於被告是否要求原告將後院廚房及花園隔間高度由2.2公
    尺改為做到頂？厚度亦由4吋改為8吋部分：查此部分約定可
    見於系爭協議書第2條第7項，亦有兩造間於施工期間口頭約
    定，此為兩造所不爭執，又原告間基於兩造間故舊情誼，部
    分追加工程並不請求給付之，故就此不再贅述。
４、關於是否有第二次鄰損部分，此已經本院於前開四、(一)予以
    審認，亦不再贅述。
５、關於原告給付之105萬元為第一次鄰損提存之保證金獲第二
    次鄰損之保證金？應由何人支付？查，該105萬元鄰損保證
    金究為何次鄰損所造成之負擔，或應由業主即被告或承攬人
    即原告負擔，已無論究之實益，蓋兩造間皆希望系爭建物能
    順利施作完工，原告因而向被告借款該105萬元以供擔保，
    易言之，該105萬元非工程款之一部，核與工程總價無涉，
    併敘明之。
五、綜上所述，本件原告請求被告給付工程款等合計708,179元
    （即17,000＋321,179＋300,000＋70,000），及自起訴狀繕
    本送達被告翌日即97年6月22日（起訴狀繕本97年6月11日寄
    存送達，故至97年6月21日始生送達效力）起按法定利率即
    週年利率5%計算之遲延利息，洵屬有據，應予准許。逾前開
    部分之請求，尚屬無據，應予駁回。
六、兩造分別陳明願供擔保請准宣告假執行及免為假執行，經核
    無不合，爰酌定相當之擔保金額併予准許之。至於原告敗訴
    部分，假執行之聲請失所附麗，應予駁回。
七、本件事證已臻明確，兩造其餘攻擊或防禦方法，經本院審酌
    後，認均與本件之結論無涉，茲不予論述，併予敘明。
八、訴訟費用負擔之依據：民事訴訟法第79條。
中    華    民    國    98    年     8     月    14   日
                  臺灣宜蘭地方法院民事庭
                      法  官  張軒豪
正本與原本無異。
如不服本判決應於判決送達後20日內提出上訴狀（須附繕本）。
中    華    民    國    98    年     8     月    17   日
                      書記官  謝佩欣
附訴訟費用計算式：
裁判費10,570元 (10,130+440=10,570)+鑑定費3,920元+證人旅
費500元（係由被告支出）=14,990元


司法院資訊處製作；財團法人民間司法改革基金會備份。
